ACORDAO-COMPLETO-2514135

ACÓRDÃO 481/2022 ATA 2/2022 - SEGUNDA CÂMARA

VISTOS, relatados e discutidos estes autos de Tomada de Contas Especial instaurada pelo Conselho Nacional de Desenvolvimento Científico e Tecnológico (CNPq) em desfavor de Ane Claudia Fernandes Nunes, em razão do descumprimento do compromisso firmado de retornar ao Brasil até 90 dias após o término da bolsa de Pós-doutorado no Exterior (PDE) , aqui residir e permanecer por período não inferior ao de sua vigência;
ACORDAM os Ministros do Tribunal de Contas da União, reunidos em Sessão da Segunda Câmara, ante as razões expostas pelo Relator, em:
9.1.  considerar revel, para todos os efeitos, a Sra. Ane Claudia Fernandes Nunes, dando-se prosseguimento ao processo, com fulcro no art. 12, § 3º, da Lei 8.443/1992;
9.2. julgar, com fundamento nos arts. 1º, inciso I, 16, inciso III, alíneas "b" e "c" da Lei 8.443/1992 c/c os arts. 19 e 23, inciso III, da mesma Lei, e com arts. 1º, inciso I, 209, inciso II e III, 210 e 214, inciso III, do Regimento Interno, irregulares as contas da Sra. Ane Claudia Fernandes Nunes e condená-la ao pagamento das quantias a seguir especificadas, com a fixação do prazo de quinze dias, a contar das notificações, para comprovar, perante o Tribunal (art. 214, inciso III, alínea "a", do Regimento Interno) , o recolhimento das dívidas aos cofres do Conselho Nacional de Desenvolvimento Científico e Tecnológico, atualizadas monetariamente e acrescidas dos juros de mora, calculados a partir das datas discriminadas, até a data dos recolhimentos, na forma prevista na legislação em vigor, abatendo-se, na oportunidade, os valores já ressarcidos:
	Valor
	Data de referência

	R$  209.937,80 (D1) 
	1.º/09/2017

	R$      1.749,48 (C1) 
	5/9/2017

	R$      1.766,97 (C2) 
	31/10/2017

	R$      1.778,17 (C3) 
	29/11/2017

	R$      1.788,14 (C4) 
	2/1/2018

	R$      1.797,59 (C5) 
	30/1/2018

9.3. autorizar, desde logo, nos termos do art. 28, inciso II, da Lei 8.443/1992, a cobrança judicial das dívidas, caso não atendidas as notificações;
9.4 autorizar, desde logo, com fundamento no art. 26, da Lei 8.443/1992 c/c o art. 217, do Regimento Interno do TCU, caso seja do interesse da responsável, o parcelamento das dívidas em até 36 parcelas, incidindo, sobre cada uma, os encargos legais devidos, sem prejuízo de alertá-la de que, caso opte por essa forma de pagamento, a falta de comprovação do recolhimento de qualquer parcela implicará o vencimento antecipado do saldo devedor, nos termos do art. 26, parágrafo único, e 59, da Lei 8.443/1992 c/c o art. 217, § 2º, do Regimento Interno do TCU;
9.5. enviar cópia deste Acórdão à Procuradoria da República no Estado do Rio Grande do Sul, ao Conselho Nacional de Desenvolvimento Científico e Tecnológico e à responsável, e informar-lhes que a deliberação, acompanhada do Relatório e do Voto que a fundamentam, está disponível para consulta no endereço www.tcu.gov.br/acordaos, além de esclarecer que, caso requerido, o TCU poderá fornecer sem custos as correspondentes cópias, de forma impressa; e
9.6. informar à Procuradoria da República no Estado do Rio Grande do Sul que, nos termos do parágrafo único do art. 62 da Resolução TCU 259/2014, os procuradores e membros do Ministério Público credenciados nesta Corte podem acessar os presentes autos de forma eletrônica e automática, ressalvados apenas os casos de eventuais peças classificadas como sigilosas, as quais requerem solicitação formal.

Tomada de contas especial instaurada pelo Conselho Nacional de Desenvolvimento Científico e Tecnológico (CNPq) em desfavor de Ane Claudia Fernandes Nunes, em razão da não permanência no Brasil pelo mesmo período de vigência da bolsa de Pós-doutorado no Exterior PDE n.º 201385/2012-0, em afronta ao termo de compromisso correspondente.

Segunda Câmara

Conselho Nacional de Desenvolvimento Científico e Tecnológico.

3. Responsável: Ane Claudia Fernandes Nunes (CPF: XXX.178.910-XX).

13.1. Ministros presentes: Aroldo Cedraz (na Presidência), Augusto Nardes (Relator) e Antonio Anastasia.
13.2. Ministro-Substituto presente: Marcos Bemquerer Costa.

AUGUSTO NARDES

Transcrevo a seguir, com os ajustes de forma pertinentes, instrução elaborada no âmbito da Secretaria de Controle Externo de Tomadas de Contas Especiais (peça 60) , cujo encaminhamento teve a anuência de seu corpo diretivo (peças 61 e 62) e do Ministério Público junto ao TCU (peça 63) .
"INTRODUÇÃO
Cuidam os autos de tomada de contas especial instaurada pelo Conselho Nacional de Desenvolvimento Científico e Tecnológico, em desfavor de Ane Claudia Fernandes Nunes (CPF: XXX.178.910-XX) , em razão do descumprimento do Termo de Compromisso firmado para receber bolsa de Pós Doutorado no Exterior (PDE) de nº Processo 011149/2018-30 (peça 5) firmado entre o Conselho Nacional de Desenvolvimento Científico e Tecnológico e Ane Claudia Fernandes Nunes, no que tange ao não retorno e permanência no Brasil pelo mesmo período de vigência da bolsa no exterior (comprovante de interstício) . 
HISTÓRICO
Em 14/11/2018, com fundamento na IN/TCU 71/2012, alterada pela IN/TCU 76/2016 e DN/TCU 155/2016, o dirigente da instituição Conselho Nacional de Desenvolvimento Científico e Tecnológico autorizou a instauração da tomada de contas especial (peça 2) . O processo foi registrado no sistema e-TCE com o número 2265/2018.
O Termo de concessão e aceitação de bolsa no país/exterior Processo 011149/2018-30 foi firmado no valor de R$ 207.890,10 e teve vigência de 1/9/2012 a 31/8/2014, com prazo para apresentação da prestação de contas em 31/10/2014. Os repasses efetivos da União totalizaram R$ 207.890,10 (peça 14) .
A prestação de contas e complementações enviadas foram analisadas por meio do documento constante na peça 17.
O fundamento para a instauração da Tomada de Contas Especial, conforme consignado na matriz de responsabilização elaborada pelo tomador de contas, foi a constatação da seguinte irregularidade: 
Irregularidade praticada por bolsista: Descumprimento do termo de confissão de dívida/parcelamento.
A responsável arrolada na fase interna foi devidamente comunicada e, diante da ausência de justificativas suficientes para elidir a irregularidade e da não devolução dos recursos, instaurou-se a tomada de contas especial.
No relatório (peça 29) , o tomador de contas concluiu que o prejuízo importaria no valor original de R$ 207.890,10, imputando-se a responsabilidade a Ane Claudia Fernandes Nunes, na condição de bolsista. 
Em 29/4/2020, a Controladoria-Geral da União emitiu o relatório de auditoria (peça 32) , em concordância com o relatório do tomador de contas. O certificado de auditoria e o parecer do dirigente do órgão de controle interno concluíram pela irregularidade das presentes contas (peças 33 e 34) .
Em 8/5/2020, o ministro responsável pela área atestou haver tomado conhecimento das conclusões contidas no relatório e certificado de auditoria, bem como do parecer conclusivo do dirigente do órgão de controle interno, manifestando-se pela irregularidade das contas, e determinou o encaminhamento do processo ao Tribunal de Contas da União (peça 35) .
Na instrução inicial (peça 53) , analisando-se os documentos nos autos, concluiu-se pela necessidade de realização de citação para a seguinte irregularidade: 
Irregularidade 1: descumprimento do compromisso firmado de retornar ao Brasil até 90 dias após o término da bolsa de Pós Doutorado no Exterior (PDE) , aqui residir e permanecer por período não inferior ao de sua vigência.
Evidências da irregularidade: documentos técnicos presentes nas peças 4 e 9.
Normas infringidas: §1º do art.11 da Resolução Normativa n.º 018/2015 e Termo de Compromisso (peça 5) .
Débito relacionado à responsável Ane Claudia Fernandes Nunes (CPF: XXX.178.910-XX) :
	Data de ocorrência
	Valor histórico (R$) 

	28/2/2018
	207.890,10

Cofre credor: Coord. de Gestão Orçamentária e Financeira do Cnpq - Mct.
Responsável: Ane Claudia Fernandes Nunes (CPF: XXX.178.910-XX) .
Conduta: não comprovar o retorno ao Brasil em até 90 dias após o término da bolsa de Pós-doutorado no Exterior (PDE) , bem como comprovar que aqui residiu e permaneceu por período não inferior ao da vigência de sua bolsa.
Nexo de causalidade: a não apresentação de comprovação de permanência no Brasil pelo mesmo período de vigência da bolsa de Pós Doutorado no Exterior (PDE) impediu a comprovação da boa e regular aplicação dos recursos repassados, vez que a bolsa objetiva não apenas auxiliar a capacitação da beneficiária no exterior, mas também que os conhecimentos adquiridos sejam revertidos à sociedade brasileira.
Culpabilidade: não há excludentes de ilicitude, de culpabilidade e de punibilidade; é razoável supor que o responsável tinha consciência da ilicitude de sua conduta; era exigível conduta diversa da praticada, qual seja, apresentar a comprovação de permanência no Brasil pelo mesmo período de vigência da bolsa que lhe foi concedida (comprovante de interstício) ou restituir o débito resultante. 
Encaminhamento: citação.
Em cumprimento ao pronunciamento da unidade (peça 55) , foi efetuada citação da responsável, nos moldes adiante:
 Ane Claudia Fernandes Nunes - promovida a citação da responsável, conforme delineado adiante:
	Comunicação: Ofício 17690/2021 - Seproc (peça 57) 
Data da Expedição: 13/5/2021
Data da Ciência: 22/5/2021 (peça 58) 
Observação: Ofício enviado para o endereço da responsável, conforme pesquisa na base de dados no sistema da Receita Federal, custodiada pelo TCU.
Fim do prazo para a defesa: 6/6/2021
	
Conforme Despacho de Conclusão das Comunicações Processuais (peça 59) , as providências inerentes às comunicações processuais foram concluídas. 
Transcorrido o prazo regimental, a responsável Ane Claudia Fernandes Nunes permaneceu silente, devendo ser considerada revel, nos termos do art. 12, § 3º, da Lei 8.443/1992.
ANÁLISE DOS PRESSUPOSTOS DE PROCEDIBILIDADE DA IN/TCU 71/2012
Avaliação de Viabilidade do Exercício do Contraditório e Ampla Defesa
Verifica-se que não houve o transcurso de mais de dez anos desde o fato gerador sem que tenha havido a notificação da responsável pela autoridade administrativa federal competente (art. 6º, inciso II, c/c art. 19 da IN/TCU 71/2012, modificada pela IN/TCU 76/2016) , uma vez que o fato gerador da irregularidade sancionada ocorreu em 28/2/2018, e a responsável foi notificada sobre a irregularidade pela autoridade administrativa competente conforme abaixo:
Ane Claudia Fernandes Nunes, por meio do edital acostado à peça 18, publicado em 3/10/2018.
Valor de Constituição da TCE 	
Verifica-se, ainda, que o valor original do débito, cujo fato gerador ocorreu após 1/1/2017, é de R$ 207.890,10, portanto superior ao limite mínimo de R$ 100.000,00, na forma estabelecida conforme os arts. 6º, inciso I, e 19 da IN/TCU 71/2012, modificada pela IN/TCU 76/2016. 
OUTROS PROCESSOS/DÉBITOS NOS SISTEMAS DO TCU COM OS MESMOS RESPONSÁVEIS
Informa-se que não foi encontrado débito imputável à responsável em outros processos no Tribunal.
A tomada de contas especial está, assim, devidamente constituída e em condição de ser instruída.
EXAME TÉCNICO
Da validade das notificações:
Preliminarmente, cumpre tecer breves considerações sobre a forma como são realizadas as comunicações processuais no TCU. A esse respeito, destacam-se o art. 179, do Regimento Interno do TCU (Resolução 155, de 4/12/2002) e o art. 4º, inciso III, § 1º, da Resolução TCU 170, de 30 de junho de 2004, in verbis:
Art. 179. A citação, a audiência ou a notificação, bem como a comunicação de diligência, farse-ão:
I - mediante ciência da parte, efetivada por servidor designado, por meio eletrônico, fac-símile, telegrama ou qualquer outra forma, desde que fique confirmada inequivocamente a entrega da comunicação ao destinatário;
II - mediante carta registrada, com aviso de recebimento que comprove a entrega no endereço do destinatário;
III - por edital publicado no Diário Oficial da União, quando o seu destinatário não for localizado
 (...) 
Art. 3º As comunicações serão dirigidas ao responsável, ou ao interessado, ou ao dirigente de órgão ou entidade, ou ao representante legal ou ao procurador constituído nos autos, com poderes expressos no mandato para esse fim, por meio de:
I - correio eletrônico, fac-símile ou telegrama;
II - servidor designado;
III - carta registrada, com aviso de recebimento;
IV - edital publicado no Diário Oficial da União, quando o seu destinatário não for localizado, nas hipóteses em que seja necessário o exercício de defesa.
Art. 4º. Consideram-se entregues as comunicações:
I - efetivadas conforme disposto nos incisos I e II do artigo anterior, mediante confirmação da ciência do destinatário;
II - realizadas na forma prevista no inciso III do artigo anterior, com o retorno do aviso de recebimento, entregue comprovadamente no endereço do destinatário;
III - na data de publicação do edital no Diário Oficial da União, quando realizadas na forma prevista no inciso IV do artigo anterior.
§ 1º O endereço do destinatário deverá ser previamente confirmado mediante consulta aos sistemas disponíveis ao Tribunal ou a outros meios de informação, a qual deverá ser juntada ao respectivo processo.
 (...) 
Bem se vê, portanto, que a validade da citação via postal não depende de que o aviso de recebimento seja assinado pelo próprio destinatário da comunicação, o que dispensa, no caso em tela, a entrega do AR em "mãos próprias". A exigência da norma é no sentido de o Tribunal verificar se a correspondência foi entregue no endereço correto, residindo aqui a necessidade de certeza inequívoca. 
Não é outra a orientação da jurisprudência do TCU, conforme se verifica dos julgados a seguir transcritos:
São válidas as comunicações processuais entregues, mediante carta registrada, no endereço correto do responsável, não havendo necessidade de que o recebimento seja feito por ele próprio (Acórdão 3648/2013-TCU-Segunda Câmara, Relator Min. José Jorge) ;
É prescindível a entrega pessoal das comunicações pelo TCU, razão pela qual não há necessidade de que o aviso de recebimento seja assinado pelo próprio destinatário. Entregandose a correspondência no endereço correto do destinatário, presume-se o recebimento da citação. (Acórdão 1019/2008-TCU-Plenário, Relator Min. Benjamin Zymler) ;
As comunicações do TCU, inclusive as citações, deverão ser realizadas mediante Aviso de Recebimento - AR, via Empresa Brasileira de Correios e Telégrafos, bastando para sua validade que se demonstre que a correspondência foi entregue no endereço correto. (Acórdão 1526/2007-TCU-Plenário, Relator Min. Aroldo Cedraz) .
A validade do critério de comunicação processual do TCU foi referendada pelo Supremo Tribunal Federal, nos termos do julgamento do MS-AgR 25.816/DF, por meio do qual se afirmou a desnecessidade da ciência pessoal do interessado, entendendo-se suficiente a comprovação da entrega do "AR" no endereço do destinatário:
Ementa: agravo regimental. Mandado de segurança. Desnecessidade de intimação pessoal das decisões do tribunal de contas da união. art. 179 do regimento interno do TCU. Intimação do ato impugnado por carta registrada, iniciado o prazo do art. 18 da lei nº 1.533/51 da data constante do aviso de recebimento. Decadência reconhecida. Agravo improvido.
O envio de carta registrada com aviso de recebimento está expressamente enumerado entre os meios de comunicação de que dispõe o Tribunal de Contas da União para proceder às suas intimações.
O inciso II do art. 179 do Regimento Interno do TCU é claro ao exigir apenas a comprovação da entrega no endereço do destinatário, bastando o aviso de recebimento simples. 
Da revelia da responsável Ane Claudia Fernandes Nunes
No caso vertente, a citação da responsável se deu em endereços provenientes da base de CPFs da Receita Federal, em sistema custodiado pelo TCU. A entrega dos ofícios citatórios nesses endereços ficou comprovada.
Nos processos do TCU, a revelia não leva à presunção de que seriam verdadeiras todas as imputações levantadas contra os responsáveis, diferentemente do que ocorre no processo civil, em que a revelia do réu opera a presunção da verdade dos fatos narrados pelo autor (Acórdão 1009/2018-TCU-Plenário, Relator Min. Bruno Dantas; 2369/2013 - TCU - Plenário, Relator Min. Benjamin Zymler e 2449/2013 - TCU - Plenário, Relator Min. Benjamin Zymler) . Dessa forma, a avaliação da responsabilidade do agente não pode prescindir da prova existente no processo ou para ele carreada. 
Ao não apresentar sua defesa, a responsável deixou de produzir prova da regular aplicação dos recursos sob sua responsabilidade, em afronta às normas que impõem aos gestores públicos a obrigação legal de, sempre que demandados pelos órgãos de controle, apresentar os documentos que demonstrem a correta utilização das verbas públicas, a exemplo do contido no art. 93 do Decreto-Lei 200/1967: "Quem quer que utilize dinheiros públicos terá de justificar seu bom e regular emprego na conformidade das leis, regulamentos e normas emanadas das autoridades administrativas competentes." 
Mesmo as alegações de defesa não sendo apresentadas, considerando o princípio da verdade real que rege esta Corte, procurou-se buscar, em manifestações da responsável na fase interna desta Tomada de Contas Especial, se havia algum argumento que pudesse ser aproveitado a seu favor. 
Os argumentos apresentados na fase interna (peça 6) não elidem as irregularidades apontadas.
Em se tratando de processo em que a parte interessada não se manifestou acerca das irregularidades imputadas, não há elementos para que se possa efetivamente aferir e reconhecer a ocorrência de boa-fé na conduta da responsável, podendo este Tribunal, desde logo, proferir o julgamento de mérito pela irregularidade das contas, conforme os termos dos §§ 2º e 6º do art. 202 do Regimento Interno do TCU. (Acórdão 2064/2011-TCU-Primeira Câmara (relator Min. Ubiratan Aguiar) , 6.182/2011-TCU-1ª Câmara (relator Min. Weber de Oliveira) , 4.072/2010-TCU-1ª Câmara (Relator Min. Valmir Campelo) , 1.189/2009-TCU-1ª Câmara (Relator Min. Marcos Bemquerer) , 731/2008-TCU-Plenário (Relator Min. Aroldo Cedraz) .
Dessa forma, a responsável Ane Claudia Fernandes Nunes deve ser considerada revel, nos termos do art. 12, § 3º, da Lei 8.443/1992, devendo as contas serem julgadas irregulares, condenando-a ao débito apurado e aplicando-lhe a multa prevista no art. 57 da Lei 8.443/1992.
Prescrição da Pretensão Punitiva
Vale ressaltar que a pretensão punitiva do TCU, conforme Acórdão 1441/2016-TCU-Plenário, Relator Min. Benjamin Zymler, que uniformizou a jurisprudência acerca dessa questão, subordina-se ao prazo geral de prescrição indicado no art. 205 do Código Civil, que é de dez anos, contado da data de ocorrência da irregularidade sancionada, nos termos do art. 189 do Código Civil, sendo este prazo interrompido pelo ato que ordenar a citação, a audiência ou a oitiva da responsável.
No caso em exame, não ocorreu a prescrição, uma vez que a irregularidade sancionada ocorreu em 28/2/2018, e o ato de ordenação da citação ocorreu em 15/4/2021.
CONCLUSÃO
Em face da análise promovida na seção "Exame Técnico", verifica-se que a responsável Ane Claudia Fernandes Nunes não logrou comprovar a boa e regular aplicação dos recursos, instada a se manifestar, optou pelo silêncio, configurando a revelia, nos termos do § 3º, do art. 12, da Lei 8.443/1992. Ademais, inexistem nos autos elementos que demonstrem a boa-fé da responsável ou a ocorrência de outras excludentes de culpabilidade.
Verifica-se também que não houve a prescrição da pretensão punitiva, conforme análise já realizada.
Tendo em vista que não constam dos autos elementos que permitam reconhecer a boa-fé do responsável, sugere-se que as suas contas sejam julgadas irregulares, nos termos do art. 202, § 6º, do Regimento Interno do TCU, com a imputação do débito atualizado monetariamente e acrescido de juros de mora, nos termos do art. 202, § 1º do Regimento Interno do TCU, descontado o valor eventualmente recolhido.
Como não houve elementos que pudessem modificar o entendimento acerca das irregularidades em apuração, mantém-se a matriz de responsabilização presente na peça 52.
Por fim, cabe destacar que a jurisprudência do TCU é no sentido de não se apenar com multa o responsável inadimplente em relação a valores recebidos por meio de bolsa de estudo (v.g. Acórdãos 3.326/2019, 5.582/2018, 536/2018, 5.327/2011, 291/2010, 714/2010, 1.740/2010 e 587/2010, todos da Primeira Câmara; e 6.483/2017, 1.283/2015, 3.662/2012, 5.327/2011 e 1.440/2007, todos da Segunda Câmara) 
PROPOSTA DE ENCAMINHAMENTO
Diante do exposto, submetemos os autos à consideração superior, propondo ao Tribunal:
considerar revel a responsável Ane Claudia Fernandes Nunes (CPF: XXX.178.910-XX) , para todos os efeitos, dando-se prosseguimento ao processo, com fulcro no art. 12, § 3º, da Lei 8.443/1992; 
julgar irregulares, nos termos dos arts. 1º, inciso I, 16, inciso III, alíneas "b" e "c", da Lei 8.443/1992, c/c os arts. 19 e 23, inciso III, da mesma Lei, as contas da responsável Ane Claudia Fernandes Nunes (CPF: XXX.178.910-XX) , condenando-o ao pagamento da importância a seguir especificada, atualizada monetariamente e acrescida dos juros de mora, calculada a partir da data discriminada até a data da efetiva quitação do débito, fixando-lhe o prazo de quinze dias, para que comprove, perante o Tribunal, o recolhimento da referida quantia aos cofres da Coord. de Gestão Orçamentária e Financeira do Cnpq - MCT, nos termos do art. 23, inciso III, alínea "a", da citada lei, c/c o art. 214, inciso III, alínea "a", do Regimento Interno do TCU.  
	Débito relacionado à responsável Ane Claudia Fernandes Nunes (CPF: XXX.178.910-XX) :
	Data de ocorrência
	Valor histórico (R$) 

	28/2/2018
	207.890,10

Valor atualizado do débito (com juros) em 8/9/2021: R$ 242.771,32.
autorizar, desde logo, a cobrança judicial das dívidas, caso não atendida a notificação, na forma do disposto no art. 28, inciso II, da Lei 8.443/1992;
autorizar também, desde logo, se requerido, com fundamento no art. 26, da Lei 8.443, de 1992, c/c o art. 217, §§ 1º e 2º do Regimento Interno do TCU, o parcelamento da (s) dívida (s) em até 36 parcelas, incidindo, sobre cada parcela, corrigida monetariamente, os correspondentes acréscimos legais, fixando-lhe o prazo de quinze dias, a contar do recebimento da notificação, para comprovar, perante o Tribunal, o recolhimento da primeira parcela, e de trinta dias, a contar da parcela anterior, para comprovar os recolhimentos das demais parcelas, devendo incidir, sobre cada valor mensal, atualizado monetariamente, os juros de mora devidos, no caso do débito, na forma prevista na legislação em vigor, alertando o responsável de que a falta de comprovação do recolhimento de qualquer parcela importará o vencimento antecipado do saldo devedor, nos termos do § 2º do art. 217 do Regimento Interno deste Tribunal; 
enviar cópia do Acórdão a ser prolatado à Procuradoria da República no Estado do Rio Grande do Sul, nos termos do § 3º do art. 16 da Lei 8.443/1992, c/c o § 7º do art. 209 do Regimento Interno do TCU, para adoção das medidas cabíveis; e
enviar cópia do Acórdão que vier a ser proferido ao Conselho Nacional de Desenvolvimento Científico e Tecnológico e ao responsável, para ciência;
informar à Procuradoria da República no Estado do Rio Grande do Sul, ao Conselho Nacional de Desenvolvimento Científico e Tecnológico e ao responsável que a presente deliberação, acompanhada do Relatório e do Voto que a fundamenta, está disponível para a consulta no endereço www.tcu.gov.br/acordaos, além de esclarecer que, caso requerido, o TCU poderá fornecer sem custos as correspondentes cópias, de forma impressa; e
informar à Procuradoria da República no Estado do Rio Grande do Sul que, nos termos do parágrafo único do art. 62 da Resolução TCU 259/2014, os procuradores e membros do Ministério Público credenciados nesta Corte podem acessar os presentes autos de forma eletrônica e automática, ressalvados apenas os casos de eventuais peças classificadas como sigilosas, as quais requerem solicitação formal."
2.	A representante do Ministério Público junto ao TCU, Procuradora-Geral Cristiana Machado da Costa e Silva, discorda do posicionamento da unidade técnica quanto à prescrição de ressarcimento ao erário e faz correção no valor do débito apurado, conforme parecer abaixo transcrito (peça 63) :
	"Cuida-se de Tomada de Contas Especial instaurada pelo Conselho Nacional de Desenvolvimento Científico e Tecnológico (CNPq) em desfavor da Senhora Ane Claudia Fernandes Nunes, em razão da não permanência no Brasil pelo mesmo período de vigência da bolsa de Pós-doutorado no Exterior PDE n.º Processo 201385/2012-0, em afronta ao termo de compromisso correspondente.
2.	Devidamente citada, a responsável quedou-se silente, razão pela qual a Secex-TCE propõe declarar-lhe revel e julgar irregulares suas contas, condenando-a a restituir aos cofres federais o débito apurado, sem aplicação de multa, em conformidade com a jurisprudência consolidada da Corte de Contas em casos análogos.
3.	Inobstante estejamos de acordo com a essência das análises e conclusões oferecidas pela Secex-TCE, entendemos pertinente singela alteração no débito atribuído à ex-bolsista, em seu benefício, mediante a adequada contabilização dos valores recolhidos aos cofres do CNPq antes da autuação da tomada de contas.
4.	Ademais, observamos que a Unidade Técnica, ao tratar da questão da prescrição, o fez apenas sob a ótica da pretensão punitiva, que, como visto, não se aplica ao caso concreto.
5.	Nessa seara, consideramos necessário tecer comentários adicionais acerca da prescrição, uma vez que o entendimento acerca da aplicação desse instituto ao controle externo foi objeto de recente e importante mudança jurisprudencial no âmbito do Supremo Tribunal Federal, ao julgar o Recurso Extraordinário 636.886.
6.	A decisão do STF, publicada em 20/4/2020, enunciou a tese de que "é prescritível a pretensão de ressarcimento ao erário fundada em decisão de Tribunal de Contas", à qual se atribuiu efeitos de repercussão geral. Portanto, a tese vai em sentido diametralmente oposto ao entendimento então consolidado sobre a matéria no âmbito da Corte de Contas, consubstanciado na Súmula TCU n.º 282.
7.	Isso posto, convém repisar o entendimento reiterado desta representante do Ministério Público de Contas no sentido de se adotar o regime de prescrição estabelecido pela Lei n.º 9.873/1999, alinhado aos fundamentos da referida decisão do STF no Recurso Extraordinário 636.886 (tema 899) .
8.	De acordo com o art. 1.º da Lei n.º 9.873/1999, prescreve em cinco anos a ação punitiva da Administração Pública Federal, direta e indireta, no exercício do poder de polícia, objetivando apurar infração à legislação em vigor, contados da data da prática do ato ou, no caso de infração permanente ou continuada, do dia em que tiver cessado.
9.	Embora a controvérsia dirimida no RE 636.886 tenha sido circunscrita à prescrição ocorrida no curso da execução, quando o dano ao erário já havia sido objeto de acertamento, materializado em acórdão condenatório proferido pelo TCU, é necessário considerar as razões essenciais da decisão, para identificar seus reflexos também no que diz respeito à prescrição reparatória.
10.	Observa-se que, para resolver a lide, o STF concluiu que a ressalva constante da parte final do art. 37, § 5.º, da Constituição Federal ("ressalvadas as respectivas ações de ressarcimento") não criou uma hipótese de imprescritibilidade apta a alcançar as decisões dos Tribunais de Contas. É o que se depreende do seguinte trecho do Voto do Ministro Alexandre de Moraes:
"A ressalva que permaneceu no § 5º do art. 37 da CF (ressalvadas as respectivas ações de ressarcimento) , mesmo após a retirada da expressão QUE SERÃO IMPRESCRITÍVEIS [expressão excluída por emenda do Plenário quando da apresentação do Projeto de Constituição da Comissão de Sistematização], teve por finalidade evitar, principalmente, uma anomia em relação à possibilidade de ressarcimento ao erário em face de responsabilização pela prática de eventuais atos ilícitos, enquanto ainda não tipificados pela lei exigida no § 4º do art. 37 da CF como atos de improbidade administrativa.
A ressalva prevista no § 5º do art. 37 da CF não pretendeu estabelecer uma exceção implícita de imprescritibilidade, mas obrigar constitucionalmente a recepção das normas legais definidoras dos instrumentos processuais e dos prazos prescricionais para as ações de ressarcimento do erário, inclusive referentes a condutas ímprobas, mesmo antes da tipificação legal de elementares do denominado ato de improbidade (Decreto 20.910/1932, Lei 3.164/1957, Lei 3.502/1958, Lei 4.717/1965, Lei 7.347/1985, Decreto-Lei 2.300/1986) ; mantendo, dessa maneira, até a edição da futura lei e para todos os atos pretéritos, a ampla possibilidade de ajuizamentos de ações de ressarcimento."
11.	Ocorre que, no âmbito do processo perante o TCU, a proteção do art. 37, § 5.º, da Constituição Federal, era a fonte utilizada na defesa da imprescritibilidade tanto na fase condenatória como no curso da execução dos títulos extrajudiciais consubstanciados nos seus acórdãos.
12.	Nesse diapasão, é forçoso concluir que também é prescritível a pretensão de ressarcimento exercida pelo TCU com o fim de apurar a ocorrência de prejuízo ao erário e condenar o agente que lhe deu causa. Essa conclusão resulta das razões de decidir utilizadas na paradigmática decisão da Corte Suprema, que delimitaram o sentido e o alcance da ressalva contida no referido dispositivo constitucional.
Exame da prescrição no caso concreto
13.	Com base nesse entendimento, passamos à análise dos atos que configuram marcos interruptivos da prescrição da pretensão ressarcitória no caso concreto, considerando-se o prazo geral de cinco anos e o prazo intercorrente de três anos, previstos no art. 1.º, caput e § 1.º, da Lei n.º 9.873/1999.
14.	O Termo de Concessão e Aceitação de Bolsa no Exterior n.º Processo 201385/2012-0 teve vigência entre 1.º/9/2012 a 31/8/2014 e ensejou o pagamento de mensalidades da bolsa de estudo e adicionais (seguro saúde, adicional de localidade, auxílio deslocamento) que totalizaram US$ 65.976,00 (peças 4, 5 e 14) .
15.	A despeito do retorno ao país em 2014, a ex-bolsista não logrou êxito em colocar-se no mercado de trabalho e optou por voltar aos Estados Unidos da América em 2015 (peça 45 e 47) . Em virtude do descumprimento da obrigação de permanência no Brasil pelo mesmo prazo da bolsa de estudo, a ex-bolsista firmou Termo de Confissão de Dívida e Pedido de Parcelamento em 1.º/9/2017, quando a dívida foi apurada no montante total de R$ 209.937,80 (peça 26) .
16.	Na vigência do parcelamento concedido, a ex-bolsista efetuou 5 pagamentos, entre setembro/2017 e janeiro/2018 (peça 42) . Caracterizada a inadimplência em 28/2/2018, o parcelamento foi rescindido e a responsável foi então comunicada da existência de débito no valor de R$ 210.947,95 (atualizado até então) , mediante o Ofício SECOA nº 2206/2018, de 15/5/2018.
17.	O processo de TCE foi encaminhado para a CGU em 15/2/2019 (peça 25) e, após os trâmites usuais pelas instâncias do controle interno, para julgamento pelo TCU em 8/5/2020 (peças 29 e 32-35) .
18.	A Secex-TCE, após diligência ao CNPq e instrução preliminar, procedeu à citação da responsável em maio/2021 e, na sequência, elaborou a instrução de mérito que ora se examina (peças 37 a 49 e 52 a 62) .
19.	Portanto, o breve histórico dos atos processuais evidencia a não ocorrência da prescrição da pretensão ressarcitória no caso concreto, nos termos do art. 1.º, caput e § 1.º, da Lei n.º 9.873/1999.
Conclusão
20.	Feitas essas considerações, esta representante do Ministério Público manifesta-se de acordo com o encaminhamento proposto pela Secex-TCE às peças 60-62, no sentido de declarar a revelia da Senhora Ane Claudia Fernandes Nunes e julgar irregulares suas contas, condenando-a a restituir aos cofres federais o débito apurado, abatendo-se as quantias já recolhidas, com os acréscimos devidos de atualização monetária e juros de mora a partir das datas correspondentes.
	Valor
	Data de referência

	R$  209.937,80 (D1) 
	1.º/09/2017

	R$      1.749,48 (C1) 
	5/9/2017

	R$      1.766,97 (C2) 
	31/10/2017

	R$      1.778,17 (C3) 
	29/11/2017

	R$      1.788,14 (C4) 
	2/1/2018

	R$      1.797,59 (C5) 
	30/1/2018

É o relatório.

não há.

Procuradora-Geral Cristina Machado da Costa e Silva.

TOMADA DE CONTAS ESPECIAL. RECURSO DE CONCESSÃO DE BOLSA DE PÓS-DOUTORADO NO EXTERIOR (PDE). NÃO COMPROVAÇÃO DE COMPROVAÇÃO DE PERMANÊNCIA NO BRASIL PELO MESMO PERÍODO DE VIGÊNCIA DA BOLSA NO EXTERIOR (COMPROVANTE DE INTERSTÍCIO). CITAÇÃO REGULAR. REVELIA. IRREGULARIDADE DAS CONTAS. DÉBITO E MULTA.

TOMADA DE CONTAS ESPECIAL (TCE)

Secretaria de Controle Externo de Tomada de Contas Especial (SecexTCE).

Trata-se de tomada de contas especial instaurada pelo Conselho Nacional de Desenvolvimento Científico e Tecnológico (CNPq) em desfavor de Ane Claudia Fernandes Nunes, em razão da não permanência no Brasil pelo mesmo período de vigência da bolsa de Pós-doutorado no Exterior PDE n.º 201385/2012-0, em afronta ao termo de compromisso correspondente.
O Termo de Concessão e Aceitação de Bolsa no Exterior nº Processo 201.385/2012-0 foi firmado no valor de R$ 207.890,10 e teve vigência de 1/9/2012 a 31/8/2014, com prazo para apresentação da prestação de contas em 31/10/2014. Os repasses efetivos da União totalizaram R$ 207.890,10 (peça 14) .
No âmbito do órgão repassador dos recursos, a tomada de contas especial foi instaurada em razão do descumprimento do termo de confissão de dívida/parcelamento, uma vez que a responsável assinou Termo de Confissão de Dívida, reconhecendo como líquido e certo o débito apurado e confessou ser devedora da quantia de R$ 209.937,80 (à época - 1/9/2017) e requereu o parcelamento em 120 parcelas mensais (peça 26) .
Tal parcelamento foi concedido pelo CNPq e, apesar disso, de acordo com aquele órgão, a responsável não realizou o pagamento de nenhuma das parcelas, motivo pelo qual foi instaurada a presente TCE naquela entidade.
Já no âmbito deste Tribunal, a responsável foi regularmente citada pela irregularidade a seguir especificada, conforme instrução à peça 53: 
	" 10.1. Irregularidade 1: descumprimento do compromisso firmado de retornar ao Brasil até 90 dias após o término da bolsa de Pós-doutorado no Exterior (PDE) , aqui residir e permanecer por período não inferior ao de sua vigência."
A responsável foi citada no endereço constante da base de dados da Receita Federal para que apresentasse alegações de defesa e/ou recolhesse aos cofres públicos o valor total repassado, em razão da não comprovação do retorno ao Brasil em até 90 dias após o término da bolsa de Pós-doutorado no Exterior (PDE) , bem como comprovar que aqui residiu e permaneceu por período não inferior ao da vigência de sua bolsa. (peças 57 e 58) . 
Embora citada de forma regular e válida, a responsável permaneceu silente, apesar da ciência das irregularidades que lhes foram imputadas. Dessa forma, ficou caracterizada sua revelia, nos termos do art. 12, § 3º, da Lei nº 8.443/1992, cabendo, assim, dar prosseguimento ao processo.
A unidade técnica, em posicionamento uniforme (peças 60 a 62) , propõe o julgamento pela irregularidade de suas contas, com a condenação pelo pagamento do débito no valor integral dos recursos repassados. Em adição, entende que não deve ser aplicada multa ao responsável em razão de jurisprudência consolidada no TCU no sentido de que não cabe apenar responsável inadimplente em relação a valores recebidos por meio de bolsa de estudo (v.g. Acórdãos 3.326/2019, 5.582/2018, 536/2018, 5.327/2011, 291/2010, 714/2010, 1.740/2010 e 587/2010, todos da Primeira Câmara; e 6.483/2017, 1.283/2015, 3.662/2012, 5.327/2011 e 1.440/2007, todos da Segunda Câmara) .
O Ministério Público junto ao TCU (MPTCU) , na pessoa da Procuradora-Geral Cristina Machado da Costa e Silva, concorda, no mérito, que a responsável não logrou êxito em comprovar que atendeu as regras previstas no Termo de Concessão e Aceitação de bolsa no exterior, bem como com a caracterização de sua revelia.
No entanto, o douto Parquet discorda da análise da prescrição realizada por aquela unidade, além de sugerir pequena correção no valor do débito em benefício da ex-pesquisadora. 
Feito breve resumo do processo, passo a decidir.
No mérito, acolho na íntegra o encaminhamento proposto pela unidade técnica, com a correção do valor do débito proposta pelo MPTCU, cujos fundamentos incorporo às minhas razões de decidir, sem prejuízo dos breves comentários a seguir. Discordo, porém, da fundamentação do Ministério Público especializado no que se refere à análise da prescrição do ressarcimento ao erário, conforme considerações a seguir.
No que concerne à prescrição da pretensão punitiva, consinto com a nobre Procuradora-Geral quanto ao fato de que esta não se aplica ao caso concreto, visto que não há proposta de aplicação de multa à responsável em conformidade com jurisprudência pacífica desta Corte de Contas, acima mencionada.
No que concerne à prescrição da pretensão ressarcitória, discordo da fundamentação do MPTCU de que esta não ocorreu pelo fato de não ter transcorrido os prazos prescricionais previstos na Lei nº 9.873/1999.
Neste caso e nos demais processos sob minha relatoria, adoto como fundamentação a jurisprudência consolidada deste Tribunal de Contas da União (TCU) que se estabeleceu no sentido da imprescritibilidade das ações de ressarcimento ao erário, expresso no Enunciado de Súmula 282 desta Corte, enquanto se definem os exatos efeitos da recente decisão proferida pelo Supremo Tribunal Federal sobre a matéria (no RE-636.886/AL) .
Nessas condições, concluo que não houve prescrição da pretensão do ressarcimento ao erário de acordo com os fundamentos que acima expus.
Quanto ao mérito processual, saliento que a concessão de bolsa de estudos no exterior tem como finalidade proporcionar a capacitação da beneficiária no exterior para que os conhecimentos adquiridos sejam revertidos em prol da sociedade brasileira, o que não restou comprovado nos autos. Terminado o período de concessão da bolsa, a responsável teria a obrigação de apresentar comprovação de permanência no Brasil pelo mesmo período de vigência da bolsa no exterior (comprovante de interstício) , o que não ocorreu.
Verifico da instrução técnica que as irregularidades estão adequadamente consubstanciadas e representam substrato factual para o julgamento das contas dos responsáveis, porquanto não lograram comprovar a boa e regular aplicação dos recursos federais repassados pelo Conselho Nacional de Desenvolvimento Científico e Tecnológico (CNPq) , por intermédio do Termo de Compromisso e Aceitação de Bolsa no Exterior n.º Processo 201.385/2012-0.
Igualmente, concordo com a unidade técnica quando atribui responsabilidade à Sra. Ane Claudia Fernandes Nunes, uma vez que a responsável recebeu bolsa de estudo com recursos federais, sem que tenha apresentado a documentação completa apta a demonstrar que atendeu todos os requisitos previstos quando da concessão do benefício, conforme adequadamente detalhado pelo exame técnico e ratificado pelo Ministério Público junto ao TCU.
Com efeito, a instrução técnica consignou os elementos necessários para caracterizar as condutas do responsável, o nexo de causalidade entre as condutas e as irregularidades geradoras do dano, conforme resumido na peça instrutiva e reproduzido no relatório que antecede este voto. 
Além disso, com a devida correção do Ministério Público junto ao TCU, o valor do dano foi adequadamente quantificado, especificados os correspondentes valores nominais e as respectivas datas de ocorrência, nos termos da legislação de regência, conforme expresso na instrução técnica que orientou as citações dos responsáveis, bem como na instrução de mérito e no parecer do douto Parquet, esse último também reproduzido no relatório que antecede este voto.
Concordo, também, com o exame técnico, quando propõe, com a concordância do Ministério Público junto ao TCU que, diante da revelia da responsável, e inexistindo nos autos elementos que permitam concluir pela ocorrência de boa-fé ou de outros excludentes de culpabilidade em sua conduta, as suas contas sejam julgadas irregulares e que ela seja condenada em débito.
Pode-se verificar que a responsável afrontou jurisprudência pacífica desta Corte no sentido de que "é dever do gestor público trazer elementos probatórios consistentes, coerentes e suficientes, que demonstrem, de forma inequívoca, o bom e correto emprego das verbas geridas, de acordo com as normas pertinentes" (v.g. Acórdão 2435/2015-TCU-Plenário e 1.577/2014-2ª Câmara) .
Por fim, concordo com o exame técnico quando aponta que não deve ser aplicada multa à responsável em razão de jurisprudência consolidada no TCU no sentido de que não cabe apenar responsável inadimplente em relação a valores recebidos por meio de bolsa de estudo.
Ante todo o exposto, em linha com os pareceres da unidade técnica e do Ministério Público junto ao TCU, voto no sentido de que o Tribunal acolha a minuta de acórdão que ora submeto ao Colegiado.
TCU, Sala das Sessões, em 8 de fevereiro de 2022.
Ministro JOÃO AUGUSTO RIBEIRO NARDES 
Relator